臺灣高等法院刑事判決
109年度上訴字第2635號
上  訴  人  
即  被  告  張昌貴




上列上訴人因違反毒品危害防制條例案件，不服臺灣桃園地方法
院108年度審訴字第1860號，中華民國109年5月22日第一審判決
（起訴案號：臺灣桃園地方檢察署108年度毒偵字第3641號），
提起上訴，本院判決如下：
    主  文
原判決撤銷。
本件公訴不受理。
    理  由
一、公訴意旨略以：張昌貴基於施用第一、二級毒品之犯意，分
    別於民國108年6月19日晚間9時許為警採尿起回溯26小時內
    某時，在臺灣地區不詳地點，施用第一級毒品海洛因1次，
    及於108年6月19日晚間7時許，在其位在桃園市○○區○○路000
    巷00號之住處，以將第二級毒品甲基安非他命置入玻璃球燒
    烤而吸食其煙霧方式，施用第二級毒品甲基安非他命1次。
    嗣於同日晚間7時22分許，在桃園市○鎮區○○路000號旁為警
    盤查查獲，並經同意扣得其所有尚未使用過之注射針筒1支
    、吸食器1組、殘渣袋2個。因認張昌貴涉犯毒品危害防制條
    例第10條第1、2項之施用第一、二級毒品罪等語。
二、按起訴之程序違背規定者，應諭知不受理之判決，並得不經
    言詞辯論為之，刑事訴訟法第303條第1款、第307條分別定
    有明文。上述規定，依同法第364條規定，於第二審審判程
    序亦有準用。又刑事訴訟法第303條第1款規定所稱「案件有
    起訴之程序違背規定之情形者」，係指檢察官提起公訴之訴
    訟行為於程序上有違法律之規定而言，而提起公訴之訴訟行
    為是否於程序上有違法律規定，原則上固以起訴時所存在之
    事項及法律規定為判斷，惟檢察官起訴後始發生之情事變更
    事由，致法院不能為實體審理及判決者，亦屬「起訴之程序
    違背規定」。
三、次按，施用第一、二級毒品為犯罪行為，毒品危害防制條例
    第10條設有處罰規定。故施用第一、二級毒品者，本應科以
    刑罰。惟基於刑事政策，對合於一定條件之施用者，依同法
    第20、24條等規定，係採「觀察、勒戒或強制戒治」與「附
    命完成戒癮治療緩起訴處分」等雙軌治療模式。而本次於10
    9年7月15日修正施行之毒品危害防制條例第20條第3項及第2
    3條第2項，雖僅將原條文之再犯期間由「5年」改為「3年」
    ，惟鑑於將施用毒品者監禁於監獄內，僅能短期間防止其接
    觸毒品，因慣用毒品產生之「心癮」根本無法根除，並慮及
    毒品危害防制條例施行多年累積之戒毒經驗及實效，暨逐步
    擴充之醫療、戒癮機構、專業人力、社區支援系統等資源，
    尤以本次毒品危害防制條例第24條修正，擴大檢察官對施用
    毒品者附條件緩起訴處分之範圍，使其能視個案具體情形給
    予適當多元社區處遇。是本次修正後對於施用毒品者之思維
    ，自應與時俱進，擺脫以往側重於「犯人」身分之處罰，著
    重其為「病患」之特質，並以「治療」疾病為出發點，重新
    評價前揭所謂「3年後再犯」之意義。因此，上述所謂「3年
    後再犯」，只要本次再犯（不論修正施行前、後）距最近1
    次觀察、勒戒或強制戒治執行完畢釋放，已逾3年者，即該
    當之，不因其間有無犯第10條之罪經起訴、判刑或執行而受
    影響，應由檢察官循上開雙軌治療模式，為合義務之裁量處
    置（最高法院109年度台上大字第3826號裁定、109年度台上
    字第3826號刑事判決意旨參照）。
四、經查：
　㈠上訴人即被告(下稱被告)張昌貴前於97年間因施用毒品案件
    ，經原審法院以97年度毒聲字第729號裁定送觀察、勒戒後
    ，因認有繼續施用毒品傾向，再經同法院以98年度毒聲字第
    1102號裁定令入戒治處所施以強制戒治，於99年7月7日停止
    處分釋放出所，並經臺灣桃園地方檢察署檢察官以99年度戒
    毒偵字第136號為不起訴處分確定；又於前開強制戒治執行
    完畢後5年內之100年間因施用毒品等案件，經臺灣桃園地方
    檢察署檢察官以100年度毒偵字第1321號為附命進行戒癮治
    療之緩起訴處分，嗣經撤銷，並經原審法院以101年度審訴
    字第1713號判決分別判處有期徒刑7月、3月，應執行有期徒
    刑8月確定，其後被告又因多次違犯施用毒品案件，並經判
    刑確定而執行，有本院被告前案紀錄表在卷可考(見本院卷
    第95至141頁)，是被告於前揭觀察、勒戒及強制戒治執行完
    畢後，雖曾受附命進行戒癮治療之緩起訴處分，但業經撤銷
    ，嗣後復有多次因施用毒品案件經法院判處罪刑確定及執行
    完畢，但迄今並無再受觀察、勒戒或強制戒治等保安處分之
    裁判及執行等情，堪以認定。
　㈡本案被告被訴施用第一級毒品海洛因及第二級毒品甲基安非
    他命之時間分別為「108年6月19日晚間9時許為警採尿起回
    溯26小時內某時」、「108年6月19日晚間7時許」，距被告
    最近1次觀察、勒戒及強制戒治執行完畢之日已逾3年，核屬
    毒品條例第20條第3項所規定之「3年後再犯」，不因其間是
    否另犯施用毒品案件經起訴、判刑或執行而受影響。揆諸前
    開說明，於本次毒品危害防制條例修法後，已賦予檢察官視
    個案不同而為觀察、勒戒或附條件緩起訴(附命完成戒癮治
    療或毋庸戒癮治療之條件)之多元處遇，又經本院綜合審酌
    本件被告施用毒品之情形、品德、素行、家庭等生活狀況，
    為整體判斷後，認逕予裁定觀察、勒戒，對被告顯屬不利、
    有失公平，自應由檢察官重啟處遇程序，針對本件個案再行
    具體審酌，聲請法院裁定觀察、勒戒或為附命完成戒癮治療
    之緩起訴處分，抑或為其他適法處理，尚不得對被告追訴處
    罰，檢察官前所為之起訴，因上開法律規定與實務見解改變
    之情事變更事由，其程序即屬違背規定，且無從補正，依刑
    事訴訟法第303條第1款規定，自應諭知不受理判決。
五、綜上，原審未及適用修正後之新法規定，且未及審酌實務見
    解改變之情事變更事由，而對被告本件施用第一、二級毒品
    犯行，予以論罪科刑，容有違誤，被告執此為由指摘原判決
    不當，為有理由，原判決既有上開可議之處，即屬無可維持
    ，應由本院將原判決撤銷，改諭知公訴不受理之判決，並不
    經言詞辯論為之。
據上論斷，應依刑事訴訟法第369條第1項前段、第364條、第303
條第1款、第307條，判決如主文。
中　　華　　民　　國　　109 　年　　12　　月　　31　　日
                  刑事第十一庭  審判長法　官  周煙平
                                      法　官  陳俞伶
                                      法　官  連育群
以上正本證明與原本無異。
施用第一級毒品部分如不服本判決，應於收受送達後20日內向本
院提出上訴書狀，其未敘述上訴之理由者並得於提起上訴後20日
內向本院補提理由書（均須按他造當事人之人數附繕本）「切勿
逕送上級法院」。
施用第二級毒品部分不得上訴。
                                      書記官  廖紫喬
中　　華　　民　　國　　110 　年　　1 　　月　　4 　　日